【裁判字號】    97,易,3148
【裁判日期】    980216
【裁判案由】    過失致死等
【裁判全文】
臺灣板橋地方法院刑事判決              97年度易字第3148號
公  訴  人  臺灣板橋地方法院檢察署檢察官
被      告  甲○○
上列被告因過失致死等案件，經檢察官提起公訴（97年度偵字第
16700 號），被告於本院準備程序進行中，就被訴之事實為有罪
之陳述，經告知其簡式審判程序之旨，並聽取當事人之意見後，
裁定進行簡式審判程序，判決如下：
    主    文
甲○○因過失致人於死，處有期徒刑拾月。
    事    實
一、甲○○係址設臺北縣新莊市○○路132 之10號鐵皮屋建築物
    左半部之龍華順化堂總務委員，而該門牌號碼建築物右半部
    則為甲○○所營之勝驊雕刻社，龍華順化堂與勝驊雕刻社間
    僅以木板相隔，並可相通，甲○○平時居住於勝驊雕刻社內
    側房間，並在該處經營金香舖，且負責龍華順化堂神壇內之
    早晚敬茶、燒香、內務整理，及使神壇蠟燭香火24小時點燃
    ，而為該堂實際現場管理人；其明知龍華順化堂於神壇內側
    與入壇右側各設置有神龕1 座，分別供奉瑤池金母（前方擺
    有3 張木製神桌）與五營神將（前方擺有1 張木製神桌），
    ，上開神龕內之神桌上各置有香爐，即原應注意小心使用香
    燭火以防範香爐內香火引發火源之可能性，且其並無何不能
    注意之情事，詎其於民國96年9 月9 日晚間7 時許，竟疏未
    注意上情，即行就寢，致於翌日上午6 時許，在上址龍華順
    化堂供奉五營神將神龕內木製神桌上之香爐，因該敬神祭祖
    所用香爐內火源外逸燒燬木製神桌併因神壇內為木製隔間迅
    即引燃大火，旋致上揭斯時為現有人所在之臺北縣新莊市○
    ○路132 之10號建築物受燒後樑柱歪斜，屋頂部分塌陷、其
    內傢俱、隔間牆壁燒燬，併延燒右側隔鄰即臺北縣新莊市○
    ○路132 之9 號胡清華所營卡拉OK包廂店（其外懸掛花枝小
    吃店招牌）使其店內北側與臺北縣新莊市○○路132 之10號
    鐵皮屋建築物所相隔之該處天花板均已塌陷、店內位於走道
    南側包廂亦呈現半燒燬狀態、隔間牆鐵皮受燒變色，暨左側
    隔鄰即臺北縣新莊市○○路132 之11號三勝汽車商行屋頂鐵
    皮朝向南側龍華順化堂神壇方向有較嚴重受燒變色，且造成
    在臺北縣新莊市○○路132 之10號鐵皮屋建築物內之陳坤益
    因吸入過量濃煙及缺氧，導致呼吸性休克而當場死亡。
二、案經臺灣板橋地方法院檢察署檢察官據報相驗後自動檢舉偵
    偵查後起訴。
    理    由
一、認定犯罪事實所憑之證據及理由：
(一)、訊據被告甲○○於警詢中坦認龍華順化堂內神壇蠟燭香火24
    小時點燃，於本院審理中則就其失火燒燬現有人所在建築物
    ，併致陳坤益因逃生不及，吸入過量濃煙及缺氧，導致呼吸
    性休克死亡各情坦認在卷（見97年度偵字第6083號偵查卷第
    14、51頁、本院97年12月29日準備程序筆錄），且經證人楊
    慶豐、黃竹城、曹淳鍾於警詢及偵查中供述綦詳；而本件火
    災後，經台北縣政府消防局消防員前往現場勘查後，就起火
    處研判：現場勘查東側廁所及倉庫處所受燒情形，發現該處
    所僅臨西側木板隔間牆呈現半燒燬狀態，上半層均已燒失、
    燒穿，受燒碳化情形嚴重，越朝向地面處所則越保持完好，
    而東北側倉庫內部物品均已完全燒失，內部所擺放道具、冰
    箱等物品均已完全燒燬，而朝向西側面與走道之間所相隔之
    木樁受燒斷、燒失碳化情形最為嚴重，越朝向東側殘留則較
    多，且木樁受燒後均以朝向西側傾倒，明顯受西側火流波及
    所致；勘查龍華順化堂內部南側房間及休息室受燒後情形，
    發現該處所與神壇廳懸接方向均有較嚴重燒燬痕跡，而房間
    內部裝潢已完全燒失，休息室內部所擺放沙發椅、茶几及電
    視機櫃均已完全燒燬、塌陷，與走道之間所相隔之木板（樁
    ）受燒斷、燒失情形嚴重，碳化情形並以朝向西側較為嚴重
    ，另觀察休息室前側所擺放櫥櫃受燒情形，該櫥櫃受燒以朝
    向北側木板有較嚴重燒損碳化情形，所擺放香、燭等物品越
    趨向北側則有較明顯受燒燬情況，櫥櫃均呈現半燒燬狀態，
    木板亦呈現V 型火流燃燒痕跡，且均以上半層燒燬、碳化情
    形較為嚴重，越接近地面受燒燬程度則越輕微，殘留亦較多
    ，顯示該處所是受北側神壇方向火流波及所致；現場勘查神
    壇後側儲藏室受燒後情形，該處所內部擺放多樣道具及桌椅
    均呈現半燒燬狀態，並朝向西側神壇方向有較嚴重燒失、碳
    化情形，越靠儲藏室東側則越輕微，而受燒後鐵架亦有嚴重
    受燒變色情形，靠牆面木板表面亦朝向北側面有嚴重燒燬碳
    化情形，避明顯呈現半V 型燒路痕跡，痕跡顯示火流係由北
    向南方向延燒；觀察神壇廳內部受燒後情形，發現該神壇處
    所原擺放有3 張神桌，神桌受燒後均呈現嚴重燒燬狀態，桌
    面均已完全燒失，桌腳亦呈現嚴重燒細，碳化痕跡粗糙，且
    越朝向西側第3 神桌處所受燒燬情形則越趨嚴重，越靠內側
    第1 、2 桌受燒殘留則較多，顯示火流應由外側方向而向內
    延燒，另觀察與休息室相鄰隔間牆木板材料受燒後所呈現嚴
    重燒細、燒失、碳化情形之比較，係以朝向中間擺放五營神
    龕處所燒燬最為嚴重，燃燒點最低，而兩側所擺放鼓架道具
    及辦公桌亦呈現嚴重受燒變色情形，北側鐵櫃及房間夾層鐵
    架亦朝該方向傾倒，屋頂鐵皮受高溫燃燒後亦呈現微塌狀態
    ，且鐵皮變色情形較其他處所嚴重，顯示該處所受較長時間
    高溫燃燒所致；綜合研判本案依現場內部受燒程度、燃燒先
    後次序、溫度分布及火流延燒路徑情形研判，火勢於龍華順
    化堂神壇廳西南側五營神龕處所有較強烈燃燒情形，研判該
    處所附近為最先起火燃燒，故本案起火處所為新莊市○○路
    132-10號龍華順化堂神壇廳西南側五營神龕處所附近；而就
    起火原因之研判，經現場勘查起火處所附近並未發現危險物
    品、化工原料或容器置放於附近，該內部物品並未儲放常溫
    下足以引燃之物品，故排除上述之危險物品、化工原料引（
    自）燃之可能性；另經現場勘查清理挖掘起火處所附近並未
    發現該處所擺放之電氣設備或電源線有明顯短路痕跡，且據
    第一線搶救人員表示，於進行搶救時仍有電源及短路火花情
    形，顯示當時無熔絲開關尚未完全跳脫，故此研判電器因素
    引燃之可能性較低；又經勘查、清理起火處所之地面，並未
    發現有縱火促燃劑潑灑、劇烈燃燒痕跡及殘留之跡證，且當
    時門窗均保持完好，未有破壞痕跡，且有委員並無發現有可
    疑人士進入，故因人為蓄意縱火之可能性較低；再經現場勘
    查發現，位於神壇廳西南側擺設五營神龕處所有有較嚴重燒
    燬痕跡，週遭物品亦朝該處所燒燬情形較為嚴重，該神龕同
    樣設有香爐及燭臺等敬神器具，該器具經挖掘後，香爐呈現
    嚴重凝熔燒失狀態，神龕桌位亦完全燒失、塌陷，受燒碳化
    痕跡均較其他處所嚴重，另經詢問了解，該神龕平日均點燃
    香火及燭火於桌面上，且以延續方式為使它不曾中斷，顯示
    神龕上方隨時均有發火源存在，再加上內部隔間牆均以木板
    隔間，起火後火勢迅速擴大，造成該神龕楚所受燒燬狀態最
    為嚴重，由於最先起火處位於神龕處所，且有使用燭火情事
    下，本案起火原因以敬神祭祖（燭火）不慎引燃之可能性高
    等情，有臺北縣政府消防局96年10月5 日火災原因調查報告
    書1 份（含火災原因調查報告書摘要、火災現場勘查人員簽
    到表、火災現場勘查紀錄及原因研判、火災出動觀察紀錄、
    談話筆錄、火災證物鑑定報告、火災現場平面圖及物品配置
    圖及火災現場照片等資料）附卷足憑（見97年度偵字第6083
    號偵查卷第34頁至第92頁）；又被害人陳坤益，因本件火災
    吸入過量濃煙及缺氧，造成呼吸性休克死亡乙節，亦經臺灣
    板橋地方法院檢察署檢察官督同法醫師相驗無訛，製有臺灣
    板橋地方法院檢察署勘驗筆錄、相驗屍體證明書、檢驗報告
    書及相驗照片8 紙等（見96年度相字第1096號相驗卷第12至
    24頁、97年度偵字第6083號偵查卷第30至33頁）在卷可參。
(二)、查被告於偵查中供認其在龍華順化堂擔任總務委員，平日負
    責龍華順化堂早晚點香、清潔打掃工作，平時也住在該址；
    火災當時原在臥室睡覺，臥室位在（勝驊）雕刻社內；所經
    營之金香舖與順化堂間是木板隔間等語（見97年度偵字第60
    83號偵查卷第111 頁、97年度偵字第16700 號第4 頁、96年
    度相字第1096號相驗卷第16頁）；另案被告楊慶豐於偵查中
    則供稱：「甲○○在順化堂擔任總務，負責管理順化堂，甲
    ○○住在順化堂，他在順化堂旁邊開一家金香舖，平時負責
    順化堂管理、燒香、拜拜、敬茶等」等語（見97年度偵字第
    6083號偵查卷第108 頁），堪認被告為龍華順化堂之實際現
    場管理人；則其對神壇內有多張木製神桌，神桌上併有香爐
    各情，自應知之甚詳，且原應注意防範香爐內香火引起火源
    之可能性，其復無何不能注意之情事，詎其於96年9 月9 日
    晚間7 時許，竟疏未注意上情，即行就寢，致於翌日上午6
    時許，在上址龍華順化堂內供奉五營神將神龕內木製神桌上
    之香爐，因未注意防範該香爐內火源外逸而引燃大火，致上
    揭斯時為現有陳坤益所在之臺北縣新莊市○○路132 之10號
    建築物及其內傢俱失火燒燬，併延燒右側隔鄰即臺北縣新莊
    市○○路132 之9 號胡清華所營卡拉OK包廂店（其外懸掛花
    枝小吃店招牌）使其店內北側與臺北縣新莊市○○路132 之
    10號鐵皮屋建築物所相隔之該處天花板均已塌陷、店內位於
    走道南側包廂亦呈現半燒燬狀態、隔間牆鐵皮受燒變色，暨
    左側隔鄰即臺北縣新莊市○○路132 之11號三勝汽車商行屋
    頂鐵皮朝向南側龍華順化堂神壇方向有較嚴重受燒變色，且
    造成在臺北縣新莊市○○路132 之10號鐵皮屋建築物內之陳
    坤益因吸入過量濃煙及缺氧，導致呼吸性休克而死亡，被告
    容有過失，而其過失行為與被害人死亡結果之發生，具有相
    當因果關係亦迨無疑；俱徵被告自白，核與事實相符，可以
    採信。
(三)、綜上，本件事證明確，被告犯行堪以認定。
二、應適用之法律、科刑審酌事由：
(一)、按所謂燒燬，係指火力燃燒，喪失物之效用而言，必須其物
    喪失主要效用，始得謂既遂，此經最高法院著有76年度台上
    字第8230號判決意旨可供參照；查本件失火結果，除將臺北
    縣新莊市○○路132 之10號鐵皮屋建築物內傢俱、隔間牆壁
    等物焚燬外，該址鐵皮屋甚而有受燒後樑柱歪斜，屋頂部分
    塌陷之情（見97年度偵字第6083號偵查卷第78-90 頁所附現
    場相片），堪認構成該址建築物重要部份之樑柱、屋頂已達
    喪失其主要效用之程度，即該址建築物應已屬燒燬；又刑法
    第173 條之罪，係以燒燬之住宅或建築物等現既供人使用或
    有人所在，依通常情形往往因燒燬結果遭受意外之危害，「
    為保護公共安全起見」，特為加重處刑之規定，故該條項所
    稱之「人」，當然係指行為人以外之人而言，是本件遭燒燬
    之臺北縣新莊市○○路132 之10號鐵皮屋建築物，其中該建
    築物右側之勝驊雕刻社固為供被告所居住使用，然被告既為
    本件失火行為之行為人，依上揭說明，被告本件失火行為尚
    不構成刑法第173 條第2 項之失火燒燬現供人使用之住宅罪
    ，惟其本件過失行為斯時，臺北縣新莊市○○路132 之10號
    鐵皮屋建築物內既有陳坤益，併致陳坤益因吸入過量濃煙及
    缺氧，導致呼吸性休克而當場死亡，則核被告所為，仍係犯
    刑法第173 條第2 項之失火燒毀現有人所在之建築物罪、同
    法第276 條第1 項之過失致死罪；又刑法第173 條第2 項之
    罪，重在保護公共安全之社會法益，應以行為之個數為基準
    而定其罪數，而失火燒燬現有人所在之建築物罪，自係指該
    建築物之整體而言，應包括該建物內之所有設備、傢俱、日
    常生活上之一切用品，若同時燒燬建築物內之其他物品，無
    論該其他物品為他人或自己所有，均不另成立刑法其他相關
    之失火罪（最高法院24年上字第1085號、79年台上字第1471
    號判例意旨參照），是本件被告因僅有1 失火行為，則其雖
    除燒燬現有人所在之臺北縣新莊市○○路132 之10號鐵皮屋
    建築物暨其內傢俱外，尚延燒隔鄰之臺北縣新莊市○○路13
    2 之9 號胡清華所營卡拉OK包廂店（其外懸掛花枝小吃店招
    牌）使其店內北側與臺北縣新莊市○○路132 之10號鐵皮屋
    建築物所相隔之該處天花板均已塌陷、店內位於走道南側包
    廂亦呈現半燒燬狀態、隔間牆鐵皮受燒變色，暨隔鄰之臺北
    縣新莊市○○路132 之11號三勝汽車商行屋頂鐵皮朝向南側
    龍華順化堂神壇方向，使之受有較嚴重受燒變色情形，然仍
    應僅成立一罪，即就其最重之刑法第173 條第2 項定其罪責
    ，無由再構成刑法第175 條第3 項之罪名；而被告以1 失火
    行為而觸犯過失致人於死罪、失火燒燬現有人所在之建築物
    罪，為想像競合犯，應依刑法第55條規定，僅從一重之過失
    致死罪處斷；至起訴書雖未敘及被告失火延燒臺北縣新莊市
    ○○路132 之9 號胡清華所營卡拉OK包廂店（其外懸掛花枝
    小吃店招牌）使其店內北側與臺北縣新莊市○○路132 之10
    號鐵皮屋建築物所相隔之該處天花板均已塌陷、店內位於走
    道南側包廂亦呈現半燒燬狀態、隔間牆鐵皮受燒變色，暨臺
    北縣新莊市○○路132 之11號三勝汽車商行屋頂鐵皮朝向南
    側龍華順化堂神壇方向有較嚴重受燒變色部分，惟與起訴之
    失火燒燬現有人所在之建築物罪部分，具有實質上一罪之關
    係，自為起訴效力所及，本院應併予審究，附此敘明。
(二)、茲審酌被告犯罪之動機、目的、手段、犯後坦認犯行尚有悔
    意，惟所造成之危害甚重，且迄未與告訴人和解等一切情狀
    ，量處如主文所示之刑，以示儆懲。
據上論斷，應依刑事訴訟法第273 條之1 第1 項、第299 條第1
項前段、刑法第173 條第2 項、第276 條第1 項、第55條，刑法
施行法第1 條之1 第1 項、第2 項前段，判決如主文。
本案經檢察官郭季青到庭執行職務。
中    華    民    國    98    年     2    月    16    日
                  刑事第十六庭  法  官  陳明偉
以上正本證明與原本無異
如不服本判決應於送達後10日內向本院提出上訴狀
                                書記官  陳玉心
中    華    民    國    98    年     2    月    16    日
附錄本案論罪科刑法條全文
刑法第173條
放火燒燬現供人使用之住宅或現有人所在之建築物、礦坑、火車
、電車或其他供水、陸、空公眾運輸之舟、車、航空機者，處無
期徒刑或7 年以上有期徒刑。
失火燒燬前項之物者，處1 年以下有期徒刑、拘役或5 百元以下
罰金。
第 1 項之未遂犯罰之。
預備犯第1 項之罪者，處1 年以下有期徒刑、拘役或3 百元以下
罰金。
刑法第276條第1項
因過失致人於死者，處2 年以下有期徒刑、拘役或2 千元以下罰
金。


司法院資訊處製作；財團法人民間司法改革基金會備份。
